臺灣士林地方法院民事判決　　　　　　　93年度訴字第1032號
原　　　告　慶豐商業銀行股份有限公司
法定代理人　戊○○
訴訟代理人　丙○○
被　　　告　乙○
　　　　　　甲○○
右　一　人
訴訟代理人　鄭文婷律師
複　代理人　林家弘
上列當事人間塗銷所有權移轉登記事件，本院於中華民國94年1
月18日言詞辯論終結，判決如下：
    主  文
原告之訴駁回。
訴訟費用由原告負擔。
    事實及理由
一、原告起訴主張：訴外人香蓓兒生化科技股份有限公司（下稱
    香蓓兒公司）於民國92年11月26日邀同訴外人葉俊標、高俊
    明及被告乙○為連帶保證人，向原告借款新臺幣（下同）2
    百萬元，約定借款期限自92年11月27日起至95年11月27日止
    ，利息依年息百分之8.88計息，每期1 個月，分36期，按期
    平均攤還本息。因香蓓兒公司於借得款項後，僅繳納至93年
    6 月27日止，之後即未再履行，債務依約定已視為全部到期
    ，總計尚欠原告本金1,312,476 元及利息、違約金。雖原告
    另在台灣台北地方法院對香蓓兒公司、葉俊標、高俊明及被
    告乙○等4 人提起清償債務訴訟，已於93年10月5 日達成訴
    訟上之和解，惟原告並未拋棄對於被告2 人提起本件詐害債
    權訴訟之權利。原告係於93年6 月29日調取被告乙○所有之
    門牌號碼台北市○○區○○街493 巷3 弄4 號3 樓建物（即
    台北市○○區○○段1 小段10321 建號，下稱系爭房屋）登
    記謄本時，始得知系爭房屋業由被告乙○於93年5 月3 日無
    償贈與被告甲○○，並於同月10日向台北市士林地政事務所
    為所有權之移轉登記，雖被告2 人均辯稱系爭房屋於上開移
    轉前，係借名登記在被告乙○名下，然不能對抗善意之第3
    人，被告乙○於上開期間所剩餘之其他財產（即汽車、機車
    、股票等）既不足以清償前開連帶保證之債務，故其將系爭
    房屋無償贈與被告甲○○，使其清償能力大受影響，顯有害
    於原告之債權，爰於93年9 月23日提起本訴，依民法第244
    條第1 項規定，請求撤銷被告間就系爭房屋之贈與行為與所
    有權移轉行為，另依同條第4 項之規定，請求受益人即被告
    甲○○以塗銷前開所有權移轉登記之方式回復原狀等語。並
    聲明：(一)被告間於93年5 月3 日就系爭房屋所為贈與之債權
    行為及同月10日所為之所有權移轉登記，應予撤銷。(二)被告
    甲○○應將上開所有權移轉登記塗銷。
二、被告乙○則以：雖然有擔任香蓓兒公司之連帶保證人，但系
    爭房屋實際上為被告甲○○所有，伊僅是借名登記名義人，
    將系爭房屋於93年5 月間以贈與方式登記於實際所有權人被
    告甲○○名下，自不構成詐害債權等語資為抗辯。並聲明駁
    回原告之訴。
三、被告甲○○則以：系爭房屋如判准回復登記為被告乙○所有
    ，因被告乙○原本即無系爭房屋所坐落土地之應有部分，原
    告亦無法單獨拍賣系爭房屋，原告提起本訴恐將無訴之利益
    。且原告前對香蓓兒公司、葉俊標、高俊明及被告乙○等人
    提出之清償債務訴訟，已成立訴訟上和解，和解內容中載明
    原告拋棄其餘請求權，因此原告實不得再提起本件撤銷之訴
    。系爭房屋及所坐落之土地均是由被告甲○○之母即訴外人
    江麗萍出資自備款於77年5 月間以被告甲○○名義購置，之
    後系爭房屋之貸款均由被告甲○○負責繳納，在80年間因江
    麗萍唯恐上開房地遭被告甲○○之妻即訴外人林素玲盜賣，
    故由被告甲○○於82年7 月間借用被告乙○作為登記名義人
    ，而將系爭房屋以贈與方式登記給被告乙○，被告乙○則立
    有字據載明不得擅自出售、設定或出租，交江麗萍保管，約
    定待前開顧忌消除後，再由被告乙○移轉登記給被告甲○○
    ，因此，系爭房屋實際上並非被告乙○所有，故被告乙○於
    93年5 月間之贈與行為及移轉登記，僅為履行前開之移轉義
    務，並未對原告之債權有何詐害之結果。又被告乙○是連帶
    保證人，並非是主債務人，所為之無償行為，亦不當然構成
    債害行為，且被告乙○為無償行為時，主債務人亦未陷於無
    資力，原告之訴並無理由等語資為抗辯。並聲明駁回原告之
    訴。
四、兩造不爭執之事實：
  (一)被告乙○為香蓓兒公司借款之連帶保證人，在該借款尚未清
    償完畢前，於93年5 月3 日將系爭房屋贈與給被告甲○○，
    而於93年5 月10日辦妥所有權移轉登記。
  (二)原告對香蓓兒公司、葉俊標、高俊明及被告乙○等人提出之
    清償債務訴訟（台灣台北地方法院93年度訴字第3892號），
    於93年10月5日已成立訴訟上和解。
  (三)被告甲○○與被告乙○為兄妹關係，江麗萍為被告二人之母
    ，林素玲為被告甲○○之妻。
  (四)系爭房屋於77年5 月17日由被告甲○○設定抵押權於銀行，
    於87年11月26日貸款債務已清償完畢，銀行已核發抵押權塗
    塗銷同意書。
  (五)對於台北市士林地政事務所93年11月19日北市士地一字第09
    331877600 號函文（影本）內容不爭執。
  (六)對於被告乙○之財產歸屬清單、重型機車之行車執照及82年
    7 月10日所立字據（以上均影本）均不爭執。
五、得心證之理由：
本件兩造爭執之處，應在於原告提起本訴有無訴之利益？系爭房
屋於93年5 月間為贈與行為及移轉登記於被告甲○○之前，被告
乙○是否為所有權人？被告乙○的前開行為是否有損害債權人的
債權？
  (一)關於系爭房屋如回復登記於被告乙○名下，雖被告乙○本無
    土地應有部分，惟系爭房屋仍得單獨拍賣、移轉等情，業據
    被告甲○○所聲請傳訊之證人即擔任地政士工作之丁○○證
    述：「（問）系爭房屋過戶的話，除了被告甲○○以外，是
    否可以過戶給其他區分所有權人？（答）可以。」等語明確
    （見93年11月23日言詞辯論筆錄第6 頁），因此被告甲○○
    辯稱系爭房屋不能單獨拍賣，原告提起本訴恐無訴之利益云
    云，容有誤會。至於原告另在台灣台北地方法院對香蓓兒公
    司、葉俊標、高俊明及被告乙○等4 人提起清償債務訴訟（
    即台灣台北地方法院93年度訴字第3892號），雖於93年10
    月5 日達成訴訟上和解，然核其和解之內容，僅在於確認原
    告對於該4 人之借款債權而已，並無言及原告亦放棄本件塗
    消所有權移轉登記訴訟進行之權利，因此，原告提起本訴之
    權利，自不受影響，被告甲○○此部分所辯，不足採信。
  (二)其次，關於被告2 人所稱82年間系爭房屋借用被告乙○為登
    記名義人之過程，已據代為辦理登記事宜之證人丁○○到庭
    結證：「（問）關於系爭房屋所有權情形你是否瞭解？（答
    ）當初是被告母親買給被告甲○○的，所有權是甲○○的。
    （問）82年間為何要辦理登記？（答）朱媽媽說他出資買這
    房子，但他媽媽與甲○○的太太不和睦，所以才辦理，他媽
    媽並沒有提供任何的出資證明。（問）在今年5 月辦理的情
    形為何？（答）是雙方說要把之前辦理登記再過戶回來。（
    問）82年間辦理登記的部分，依謄本記載是贈與，究竟本件
    是借名登記還是贈與？（答）我那時候就知道是借名登記，
    但是當時並沒有借名登記，所以用贈與的方式辦理登記。」
    等語甚詳（見同上筆錄第3 頁至第5 頁），另參酌卷附之被
    告乙○於82年7 月所立字據，已載明不得擅自出售、設定或
    出租等情，顯見82年間被告甲○○將系爭房屋以贈與方式登
    記於被告乙○名下之本意為暫借用被告乙○作為登記名義人
    ，雙方實無移轉系爭房屋所有權之意思，應屬借名登記之情
    形，因此，系爭房屋於93年5 月間為贈與及移轉登記於甲○
    ○之前，被告乙○尚非系爭房之所有權人。
  (三)按「債務人所為之無償行為，有害及債權者，債權人得聲請
    法院撤銷之。」、「債權人依第1 項之規定聲請法院撤銷時
    ，得並聲請命受益人回復原狀。」民法第244 條第1 項、第
    4 項前段固分別有明文規定。又所謂連帶保證，係保證人對
    於債權人約定與主債務人連帶負擔全部債務履行而為之保證
    ，其對於債權人明示與主債務人各負全部給付之責任，在債
    務體態上，亦屬民法第272 條第1 項所規定之連帶債務，亦
    即應就給付之全部負履行責任，並以其自己之責任財產為債
    權之共同擔保，倘連帶保證人之處分財產行為有害及債權者
    ，債權人自得行使撤銷權。經查，本件被告乙○雖為香蓓兒
    公司向原告借款之連帶保證人，對於債權人應負全部給付之
    責任，然因系爭房屋於93年5 月間為贈與及移轉登記於被告
    甲○○之前，被告乙○並非所有權人，而僅是登記名義人，
    已如前述，故被告乙○於93年5 月間所為之贈與及移轉登記
    於被告甲○○之行為，即非就自己財產所為之債權及物權行
    為，自不生詐害原告之債權。從而，原告依民法第244 條第
    1 項、第4 項前段之規定，請求撤銷被告間就系爭房屋之贈
    與行為與所有權之移轉行為，以及請求受益人即被告甲○○
    塗銷前開所有權移轉登記以回復原狀之主張，即無理由，應
    予駁回。
六、本件為判決基礎之事證已臻明確，兩造其餘攻擊防禦及立證
    方法，核於判決結果不生影響，毋庸一一論述，附此敘明。
七、訴訟費用負擔之依據：民事訴訟法第78條。
中　　華　　民　　國　　94　　年　　1 　　月　　31　　日
                  民事第二庭  法  官  林政佑
以上正本證明與原本無異。
如對本判決上訴須於判決送達後20日內向本院提出上訴狀。
中　　華　　民　　國　　94　　年　　2 　　月　　4 　　日
                              書記官  楊錫芬
